臺灣高等法院臺南分院刑事判決
110年度交上更一字第68號
上  訴  人  
即  被  告  蕭文昌
選任辯護人  陳偉仁律師
            葉昱慧律師
上列上訴人因公共危險案件，不服臺灣嘉義地方法院109年度交
訴字第5號中華民國109年12月16日第一審判決（起訴案號：臺灣
嘉義地方檢察署108年度偵字第2461號），提起上訴，判決後經
最高法院發回更審，本院依簡式審判程序判決如下：
    主  文
原判決關於肇事致人傷害逃逸罪部分撤銷。
蕭文昌犯肇事致人傷害逃逸罪，處有期徒刑陸月，如易科罰金，
以新台幣壹仟元折算壹日。
    事  實
一、蕭文昌於民國108年3月7日下午2時30分許，酒後駕駛車牌號
    碼00-0000號自用小客車（經送醫抽血酒精測試，測得其血
    液中酒精濃度為290.6MG/DL〈即百分之0.2906〉，酒後駕車違
    反公共危險罪部分業經原審判處罪刑，經本院駁回上訴確定
    ）沿嘉義縣中埔鄉台18線公路由西往東方向行駛，途經該公
    路24公里處時，因不勝酒力疏未注意駛入對向車道，適李明
    昌駕駛車牌號碼00-0000號自用小客車，自對向駛至，見狀
    閃避不及，兩車因而發生碰撞，李明昌因此受有右側第二、
    第三肋骨骨折、右側肩胛骨骨折、頸椎第七節骨折等傷害（
    蕭文昌涉嫌過失傷害部分，未據告訴）。蕭文昌於肇事後，
    明知兩車碰撞時撞擊力道不小，對方因此受有相當傷害，因
    惟恐酒後駕車犯行遭查獲，竟未停留於現場報警或協助救護
    ，亦未留下任何聯絡方式，而另基於肇事逃逸之犯意，隨即
    徒步至路旁排水溝，並躲藏於距離路面深達3、4米排水溝內
    ，並以身體緊貼排水溝壁面邊緣之方式欲躲避前來處理交通
    事故之警員而加以逃逸。嗣經消防人員童振展循線找尋之後
    ，始發現蕭文昌躲藏於上開排水溝內，並對其呼喊，卻未見
    其回應，遂使用雙節梯要求蕭文昌攀爬上路面，並將其送往
    天主教中華聖母修女會醫療財團法人天主教聖馬爾定醫院（
    下稱聖馬爾定醫院）救治，而查獲上情。
二、案經嘉義縣警察局中埔分局報告臺灣嘉義地方檢察署檢察官
    偵查起訴。
    理  由
一、本件被告所犯肇事致人傷害逃逸罪為死刑、無期徒刑、最輕
    本刑為三年以上有期徒刑以外之罪，亦非屬高等法院管轄之
    第一審案件，其於本院已就被訴事實為有罪之陳述，經告知
    簡式審判程序之旨後，檢察官、被告及其辯護人對於本件改
    依簡式審判程序審理均表示無意見，本院乃依刑事訴訟法第
    364條、第273條之1第1項規定，當庭裁定本件進行簡式審判
    程序。依同法第273條之2規定，本件不受同法第159條第1項
    、第161條之2、第161條之3、第163條之1及第164條至第170
    條有關證據調查程序規定之限制，合先敘明。
二、認定犯罪事實所憑之證據及理由：
  ㈠上揭犯罪事實，業據被告於本院審理時坦承不諱（本院前審
    卷第115頁、本院卷第88、99頁），且經證人李明昌、葉峻
    良、童振展於原審審理時證述明確（原審卷第120至125、12
    7至129、133至134、139至140、143、147至148、153至154
    頁），並有嘉義縣警察局中埔分局道路交通事故現場圖、道
    路交通事故調查報告表㈠㈡、現場照片6 張及天主教聖馬爾定
    醫院108年3月7日出具之李明昌診斷證明書1 份在卷可佐（
    警卷第5、9 至11、16頁），嘉義縣消防局108年4月26日嘉
    縣消護字第1081903916號函（偵卷第29至30頁）、義仁派出
    所警員葉峻良108年12月20日出具之員警職務報告（偵卷第4
    5頁），足徵被告於本院審理時之任意性自白核與事實相符
    ，堪予採信。
　㈡按刑法第185條之4之駕駛動力交通工具致人死傷而逃逸罪之
    立法目的，乃為維護交通，增進行車安全，促使當事人於事
    故發生時，能對被害人即時救護，減少死傷，以保護他人權
    益並維護社會秩序，其立法精神在於交通事故一旦發生，而
    有發生人員傷亡之情況下，不論是撞人或被撞，或是因其他
    事故而造成死傷，只要是在駕駛動力交通工具過程內所發生
    者，參與整個事故過程之當事人皆應協助防止死傷之擴大，
    蓋如駕駛人於事故發生後，隨即駕車逃離現場，不僅使肇事
    責任認定困難，更可能使受傷之人喪失生命或求償無門。又
    所謂逃逸，指於肇事當時或隨後離去現場之行為，僅須行為
    人主觀上有逃逸之意圖，客觀上有逃逸之行為為已足，而其
    擅離肇事現場之行為一旦付諸實施，其犯罪即已完成，不論
    其逃逸行為是否得逞，被害人是否在他人協助下獲得救護，
    均於該罪之成立不生影響。被告於原審審理時一度否認有何
    肇事逃逸之犯行，辯稱當時意識不清楚云云，然查，本件被
    告酒後駕駛自用小客車違規侵入對向車道，因而與行駛於對
    向車道之被害人所駕駛自用小客車發生碰撞，本件車禍之發
    生顯然是因被告之過失所導致，觀諸卷附車損照片（警卷第
    9、11頁），被告車輛之右前車頭及側邊板金毀損掉落及右
    前輪輪胎移位，證人李明昌車輛之右前車頭板金與副駕駛座
    車門凹陷、右前車輪變形，可知兩車碰撞位置均在右前車頭
    側邊，且撞擊之力道應屬猛烈。再參以被告更因此受有胸部
    鈍傷、胸壁急性周邊重度疼痛等傷害且就診時意識狀態清楚
    ，此亦有聖馬爾定醫院109年3月24日惠醫字第1090000214號
    暨檢附之被告108年3月7日就診病歷資料（原審卷第61、65
    頁）。則由上各情足以判斷本件事故發生之撞擊點既係在被
    告視覺輕易可及之車輛右前方，且因撞擊力道之大，導致被
    告車輛右前車頭及側邊板金毀損掉落及右前輪輪胎移位，而
    證人李明昌及被告也因此受有傷害，可認被告顯然已知肇事
    ，並已造成對方受有相當之傷害。又被告在肇事後手持行動
    電話竟未撥打電話請求救護或報警處理，反而於警方查獲之
    前、後不時撥打電話給與車禍救護無關之人，甚至躲藏在難
    以發覺的排水溝壁面邊緣，並對於消防人員之呼喊置之不理
    等情。此據證人李明昌、證人即獲報到場處理的員警葉峻良
    、證人即嘉義縣消防局中埔消防隊分隊長童振展分別於原審
    時證述屬實（證人李明昌部分見原審卷第122至125、129頁
    ；證人葉峻良部分見原審卷第133至134、139至140、143頁
    ；證人童振展部分見原審卷第147至148、153至154頁），在
    在顯示被告肇事後意識清楚，並刻意躲避而逃逸，甚為明確
    。被告自具有肇事逃逸之故意甚明。
　㈢從而，被告之前開肇事致人傷害逃逸犯行，洵堪認定，應依
    法論科。
三、論罪科刑：
　㈠新舊法比較：
　　按行為後法律有變更者，適用行為時之法律，但行為後之法
    律有利於行為人者，適用最有利於行為人之法律，刑法第2
    條第1項定有明文。被告行為後，刑法第185條之4業於110年
    5月28日經總統以華總一義字第11000050241號令公布修正施
    行，並自同年5月30日起生效。修正前之刑法第185條之4原
    規定：「駕駛動力交通工具肇事，致人死傷而逃逸者，處1
    年以上7年以下有期徒刑。」修正後第1項規定：「駕駛動力
    交通工具發生交通事故，致人傷害而逃逸者，處6月以上5年
    以下有期徒刑；致人於死或重傷而逃逸者，處1年以上7年以
    下有期徒刑。」另增訂第2項：「犯前項之罪，駕駛人於發
    生交通事故致人死傷係無過失者，減輕或免除其刑。」此次
    修法係鑑於司法院釋字第777號解釋，認為過去刑法第185條
    之4肇事逃逸罪有關「肇事」要件有違法律明確性原則，且
    現行刑度規定對情節輕微個案過苛而不符憲法罪刑相當原則
    ，為使刑事法律責任更為明確，除將「肇事」之要件修正為
    「發生交通事故」，且縱使駕駛動力交通工具發生交通事故
    致人死傷係無過失，其逃逸者，亦予以處罰，課以交通事故
    當事人應停留在現場向傷者或警察等有關機關表明身分，並
    視現場情形通知警察機關處理、協助傷者就醫、對事故現場
    為必要之處置等責任，以免發生二次事故確保公眾交通安全
    及人身保障，並符合法律明確性原則。復依法益侵害之結果
    ，分別規定致人傷害而逃逸者，處6月以上5年以下有期徒刑
    ，致人於死或重傷而逃逸者，處1年以上7年以下有期徒刑；
    另就駕駛人於發生交通事故致人死傷係無過失之情形，設有
    減輕或免除其刑之規定，以兼顧個案情節輕重之適當處罰，
    並合於憲法罪刑相當原則之要求。經比較修正前後之法律，
    新法將「肇事」明確修正為「發生交通事故」，區分發生交
    通事故致人傷亡情節輕重程度及行為人有無過失肇事逃逸，
    訂定不同刑度之處罰以符合憲法罪刑相當原則，關於行為人
    駕駛動力交通工具發生交通事故，致人傷害而逃逸者，修正
    後之法定刑為6月以上5年以下有期徒刑，較修正前之1年以
    上7年以下有期徒刑為輕，如駕駛人於發生交通事故為無過
    失者，更須減輕或免除其刑，此部分修正後之規定對上訴人
    較為有利。是本案經新舊法比較之結果，應以被告行為後之
    法律即修正後之刑法第185條之4對被告較為有利。
  ㈡核被告所為，係犯修正後同法第185條之4第1項前段之肇事致
    人傷害逃逸罪。被告駕車肇事致人受傷後逕自離去之行為，
    其對於本案交通事故之發生具有過失，且其過失責任明確，
    並無不明確之情形，並參酌司法院釋字第777號解釋所指針
    對「肇事」文義解釋明確性原則之意見，並無修正後刑法第
    185條之4第2項規定（無過失肇事逃逸減免其刑）之適用。
　㈢至被告辯護人曾主張本件被告所犯肇事逃逸罪部分，應有法
    重情輕之刑法第59條減刑事由云云（前審卷第99頁），按刑
    法第59條規定犯罪之情狀可憫恕者，得酌量減輕其刑，其所
    謂「犯罪之情狀」，與同法第57條規定科刑時應審酌之一切
    情狀，並非有截然不同之領域，於裁判上酌減其刑時，應就
    犯罪一切情狀（包括第57條所列舉之10款事項），予以全盤
    考量，審酌其犯罪有無可憫恕之事由（即有無特殊之原因與
    環境，在客觀上足以引起一般同情，以及宣告法定低度刑，
    是否猶嫌過重等等），以為判斷。尤以此項酌減之規定，係
    推翻立法者之立法形成，就法定最低度刑再予減輕，為司法
    之特權，適用上自應謹慎，未可為常態，其所具特殊事由，
    應使一般人一望即知有可憫恕之處，非可恣意為之。經查，
    被告肇事致被害人受有傷害，且於肇事後又不為必要之救護
    或處置即逕行逃逸，對其行為所造成他人身體傷難時之輕忽
    與不理睬態度，其心態殊為可議，本件情節非屬輕微個案，
    客觀上甚難引起一般同情；而本件被告所犯適用修正後刑法
    第185條之4第1項前段規定，其法定刑為「6月以上5年以下
    有期徒刑」，對於犯罪情節輕微個案並未構成顯然過苛之處
    罰，並無被告上訴所指適用修正前舊法有法重情輕失衡之虞
    情事，且被告及其辯護人於本院審理時陳明不再請求依刑法
    第59條酌減其刑事由（本院卷第88頁），本院自無得依上開
    規定減輕其刑，附此敘明。
四、本院撤銷改判之理由：
　㈠原審經詳細調查後，以被告犯罪之事證明確，予以論罪科刑
    ，固非無見。惟關於被告犯肇事逃逸罪部分，被告行為後刑
    法第185條之4業於110年5月28日修正公布施行，並自同年30
    日生效，原審未及為新舊法之比較適用，逕依修正前刑法第
    185條之4規定論處，自非適法。另被告雖於警詢、偵查及原
    審均否認此部分犯行，惟於本院已坦白認錯，表示願受刑罰
    制裁，具有悔意，本院依刑法第57條之規定，仍應審酌被告
    於本院坦承犯行之犯後態度，量刑基礎與原審已有不同，原
    審未及審酌被告認罪之犯後態度，因而量以較重之刑，容有
    未合。是被告原上訴意旨以原審適用舊法就肇事逃逸罪部分
    量處最低法定刑1年有期徒刑，未酌情減刑量刑過重，雖無
    理由，但後以原審量刑過重請求從輕量刑，則非無理由，且
    原判決既有前開未及審酌事項，應由本院將原判決撤銷，另
    為適法判決。
　㈡爰以行為人之責任為基礎，審酌被告明知已駕車肇事致被害
    人李明昌受傷，且其對本件車禍之發生應負過失之肇事責任
    ，竟因恐酒後駕車犯行為警查獲而於肇事後離開現場躲藏於
    排水溝內，未對被害人採取任何照護措施，更未留下任何身
    分資料或聯絡方式，所為對於傷者及道路交通安全均造成相
    當危險，應予非難，惟念其於犯後已與被害人達成和解，如
    數賠償其所受損害，於本院審理時已坦承犯行，其犯後態度
    確有悔意，且其前無犯罪前科紀錄之素行，有臺灣高等法院
    被告前案紀錄表在卷可參，暨其自承國中畢業、現為板模工
    、月收入約新臺幣2萬至5萬元不等、未婚、與高齡逾70歲父
    親同住(母親過世)、須扶養父親等一切情狀，量處如主文第
    2項所示之刑，並諭知易科罰金之折算標準，以利自新。
據上論斷，應依刑事訴訟法第273條之1第1項、第369條第1項前
段、第364條、第299條第1項前段，刑法第2條第1項、（修正後
）第185條之4第1項前段、第41條第1項前段，刑法施行法第1條
之1第1項，判決如主文。
本案經檢察官吳咨泓提起公訴，經檢察官周文祥到庭執行職務。
中　　華　　民　　國　　111 　年　　1 　　月　　25　　日
                  刑事第二庭    審判長法  官  陳珍如
                                      法  官  包梅真
                                      法  官  黃裕堯
以上正本證明與原本無異。
如不服本判決應於收受送達後20日內向本院提出上訴書狀，其未
敘述上訴理由者，並得於提起上訴後20日內向本院補提理由書（
均須按他造當事人之人數附繕本）「切勿逕送上級法院」。
　　　　　　　　　　　　　　　　　　　書記官  蔡孟芬
中　　華　　民　　國　　111 　年　　1 　　月　　25　　日
附錄本案論罪科刑法條全文
（修正後）中華民國刑法第185條之4
駕駛動力交通工具發生交通事故，致人傷害而逃逸者，處六月以
上五年以下有期徒刑；致人於死或重傷而逃逸者，處一年以上七
年以下有期徒刑。
犯前項之罪，駕駛人於發生交通事故致人死傷係無過失者，減輕或免除其刑。